【裁判字號】    92,上易,540
【裁判日期】    920529
【裁判案由】    妨害兵役
【裁判全文】
臺灣高等法院高雄分院刑事判決                   九十二年度上易字第五四號
    上  訴  人  臺灣屏東地方法院檢察署檢察官
    被      告  甲○○
右上訴人因被告妨害兵役案件，不服臺灣屏東地方法院九十一年度易字第一三九八號
中華民國九十二年二月二十五日第一審判決（起訴案號：臺灣屏東地方法院檢察署九
十一年度偵字第五二三四號），提起上訴，本院判決如左：
    主  文
上訴駁回。
    理  由
一、公訴意旨略以：被告甲○○係後備軍人，原住屏東縣琉球鄉○○村○○路七七號
    之二，遷出上開處所後，竟無故不依規定申報，致使屏東縣後備司令部所發指定
    其應於民國九十一年五月十五日，前往高雄縣鳳山市○○路二號衛武營區報到之
    教育召集令，於九十一年四月五日交由鄭秋玉收受後無法送達，並無故逾應召期
    限二日。因認被告涉犯修正前妨害兵役治罪條例第十一條第三項之罪嫌，應依同
    條例第七條第一項第四款科刑。
二、犯罪事實應依證據認定之，無證據不得推定其犯罪事實；不能證明被告犯罪者，
    應為無罪之諭知，刑事訴訟法第一百五十四條、第三百零一條第一項分別定有明
    文。又按行為後法律有變更者，適用裁判時之法律。但裁判前之法律有利於行為
    人者，適用最有利於行為人之法律，刑法第二條第一項定有明文。本件公訴意旨
    認被告涉犯妨害兵役治罪條例之罪，已於九十一年六月二十六日修正，並經總統
    公布施行，比較修正前之同條例第十一條第一項第一款、第三項之規定「後備軍
    人有左列行為之一者，處一年以下有期徒刑、拘役或三百元以下罰金：三、居住
    處所遷移，無故不依規定申報者」、「後備軍人犯第一項之罪或國民兵犯第二項
    之罪，致使召集令無法送達者，以意圖避免召集論；分別依第六條、第七條科刑
    」，及修正後之第十條第一項第三款、第三項規定「後備軍人意圖避免召集處理
    有下列行為之一者，處一年以下有期徒刑、拘役或科新臺幣九萬元以下罰金：
    三、居住處所遷移，無故不依規定申報者」、「後備軍人犯第一項之罪或國民兵
    犯前項之罪，致使召集令無法送達者，以意圖避免召集論；分別依第五條或第六
    條科刑」，除將原第十一條規定，修正改訂為第十條外，並就原條文第一項各款
    關於後備軍人構成妨礙召集之規定，增列「意圖避免召集處理」之主觀不法構成
    要件要素，限縮原規定之處罰範圍。申言之，依修正前第十一條第一項第三款規
    定，後備軍人有居住處所遷移，無故不依規定申報者，即該當依修正前第十一條
    第一項處罰之構成要件，惟依修正後第十條第一項第三款、第三項，除仍須後備
    軍人有居住處所遷移，無故不依規定申報之客觀事實外，其主觀上尚須本於避免
    召集處理之意圖而為者，始足當之，如無避免召集處理之意圖，尚不構成犯罪，
    乃屬當然，是以修正後之規定為有利於行為人，本件被告行為之時間，雖在妨害
    兵役治罪條例修正公布之前，惟依刑法第二條第一項規定，仍應適用裁判時即修
    正後之法律。
三、本件公訴人認被告涉犯右揭罪嫌，無非係以被告於警訊時自承自九十一年二月五
    日將戶籍遷至屏東縣琉球鄉○○村○○路七七號之二後，一直均住在屏東縣潮州
    鎮○○里○○街二七九號等語，核與證人鄭玉秋證述情節相符，並有屏東縣後備
    司令部列管後備軍人移送法辦年籍表、郵政回執、被告戶籍遷移紀錄可資佐證。
    訊據被告固坦承將戶籍遷至屏東縣琉球鄉○○村○○路七七號之二，惟堅詞否認
    有何犯害兵役之犯行，辯稱：伊之母親因選舉之事情，而將伊之戶口遷去琉球鄉
    ，致伊未收到召集令，後來管區員警來問伊為何未去教召，伊之母親才向伊承認
    說因為選舉關係，才將伊與母親之戶籍遷到琉球鄉等語。
四、經查：被告甲○○之戶籍遷移至琉球鄉之目的，係因選舉關係而非為避免召集，
    而被告本人對戶籍遷移一事並不知情等情，業據證人即被告之母林蓮於原審證
    述：「（當初被告甲○○為何要將戶籍遷到屏東縣琉球鄉○○村○○路七七號之
    二？）因為當時沒有錢，又沒有房子住，又逢里長選舉，我們那裡有一個綽號叫
    『卿仔』之女子，把我們之戶籍遷出去，但是我不知道是遷到哪裡，後來管區警
    員問我說，為何將戶籍遷到琉球，甲○○也沒有去接受教召，我才知道我們之戶
    籍已經遷到琉球鄉」、「（妳跟甲○○之戶籍遷到琉球鄉，除為了選舉之外，有
    無其他因素？）沒有，我們雖然有將戶籍遷到琉球鄉，但是後來我知道這是違法
    的，所以在四月間之時候，我就把戶籍遷回潮州鎮，而且我們都沒有去投票」、
    「（妳將戶籍遷到琉球鄉，甲○○是否知情？）他不知道」等語綦詳（原審卷第
    二七頁）；並於本院證述：因當時欠繳房租，而琉球里長謠傳一票新台幣（下同
    ）二千元，伊為賺取那二千元，才將伊及被告之戶口遷到琉球鄉，遷入登記之委
    託書上之章係伊蓋的，被告均不知情等語明確（本院九十二年五月九日訊問筆錄
    ），參以被告與證人林蓮均於九十一年二月五日將戶籍遷至屏東縣琉球鄉○○
    村○○路七七之二，嗣於同年四月二十五日將戶籍遷回屏東縣潮州鎮○○路一五
    五號四樓之二，有戶籍謄本附卷可稽（原審卷第八頁），倘被告係意圖避免召集
    而將居住處所遷移，應無將其母親林蓮之戶籍亦一併遷移至琉球鄉之理，是被
    告所辯與證人林蓮所證，應堪採信。依上開說明，被告雖將其居住處所遷移，
    而無故未依規定申報，惟被告主觀上並無避免召集之意圖，核與妨害兵役治罪條
    例第十條第三項之罪構成要件有間，自不能令負刑責。此外，又無其他證據可資
    審酌，即屬不能證明被告犯罪。
四、綜上所述，被告所辯並無避免召集之意圖，應堪採信。原審以不能證明被告犯罪
    ，論知被告無罪，核與不合。公訴人以原判決認事用法違誤，指摘原判決不當，
    為無理由，應予駁回。
據上論斷，應依刑事訴訟法第三百六十八條，判決如主文。
本案經檢察官張其主到庭執行職務。
中      華      民      國    九十二    年      五    月    二十九    日
                              臺灣高等法院高雄分院刑事第五庭
                                  審判長法官  吳水木
                                        法官  洪慶鐘
                                        法官  趙文淵
右正本證明與原本無異。
不得上訴。
                                  法院書記官  林采瑩
中      華      民      國    九十二      年      五      月    三十    日


司法院資訊處製作；財團法人民間司法改革基金會備份。
